【裁判字號】    95,勞安易,1
【裁判日期】    950712
【裁判案由】    勞工安全衛生法
【裁判全文】
臺灣臺北地方法院刑事判決             95年度勞安易字第1號
公  訴  人  臺灣臺北地方法院檢察署檢察官
被      告  誼光保全股份有限公司
兼代表人    甲○○
上列二人共同
選任辯護人  蔡奮鯨律師
            徐秀鳳律師
上列被告等因違反勞工安全衛生法案件，經檢察官聲請簡易判決
處刑（九十五年度偵字第五五七號），本院認不宜以簡易判決處
刑，改依通常程序審理（九十五年度勞安簡字第一號），本院判
決如下：
    主  文
誼光保全股份有限公司、甲○○均無罪。
    理  由
一、公訴意旨略以：被告甲○○係設於臺北市○○區○○路十九
    之六號一樓被告誼光泛亞保全股份有限公司（下稱被告誼光
    保全公司）之負責人。緣被告誼光保全公司承攬位於臺北市
    信義區○○路二十二號建鑫大樓之駐衛警工作，被告甲○○
    明知被告誼光保全公司僱用之勞工宋建中，於民國九十四年
    八月十七日上午十時三十分許，在前開建鑫大樓之工作場所
    工作時，因協助遞交工具，不慎發生自鋁梯墜落死亡之職業
    災害，依勞工安全衛生法規定，雇主應於二十四小時內，向
    該管檢查機關臺北市政府勞工局勞動檢查處（下稱勞檢處）
    報告，詎被告甲○○竟未依規定報請檢查，因認被告甲○○
    涉有違反勞工安全衛生法第二十八條第二項第一款之規定，
    應依同法第三十二條第一項第二款後段處罰，被告誼光保全
    公司則應依同條第二項規定處罰。
二、按犯罪事實應依證據認定之，無證據不得推定其犯罪事實；
    不能證明被告犯罪者，應諭知無罪之判決，刑事訴訟法第一
    百五十四條第二項、第三百零一條第一項分別定有明文。又
    事實之認定，應憑證據，如未能發現相當證據，或證據不足
    以證明，自不能以推測或擬制之方法，為裁判基礎；且認定
    犯罪事實所憑之證據，雖不以直接證據為限，間接證據亦包
    括在內，然而無論直接證據或間接證據，其為訴訟上之證明
    ，須於通常一般之人均不致有所懷疑，而得確信其為真實之
    程度者，始得據為有罪之認定，倘其證明尚未達到此一程度
    ，而有合理之懷疑存在而無從使事實審法院得有罪之確信時
    ，即應由法院為諭知被告無罪之判決，有最高法院四十年台
    上字第八六號判例、七十六年台上字第四九八六號判例可資
    參照。次按刑事訴訟法第一百六十一條已於九十一年二月八
    日修正公布，修正後同條第一項規定：檢察官就被告犯罪事
    實，應負舉證責任，並指出證明之方法。因此，檢察官對於
    起訴之犯罪事實，應負提出證據及說服之實質舉證責任。倘
    其所提出之證據，不足為被告有罪之積極證明，或其闡明之
    證明方法，無從說服法官以形成被告有罪之心證，基於無罪
    推定之原則，自應為被告無罪判決之諭知，更有最高法院九
    十二年台上字第一二八號判例意旨足參。
三、公訴人認被告等涉有違反勞工安全衛生法第二十八條第二項
    第一款之規定，應分別依同法第三十二條第一項第二款後段
    、第二項規定處罰，無非以證人即被告誼光保全公司管理部
    課長蔣念永之證詞、證人即本件災害發生地點建鑫大樓所在
    建鑫開發股份有限公司（下稱建鑫公司）工務課課長周棟誠
    於勞檢處談話紀錄中所為陳述、勞檢處九十四年十一月二十
    三日函、臺灣臺北地方法院檢察署相驗屍體證明書、被告誼
    光保全公司九十四年十二月十九日函等為其論據。訊之被告
    兼代表人甲○○雖不否認其所僱用之勞工宋建中於上開時間
    、地點工作時，因協助遞送工具而墜落死亡，且未於二十四
    小時內向勞檢處報告等情，惟堅決否認有何違反勞工安全衛
    生法第二十八條第二項第一款規定，辯稱：被告誼光保全光
    司與災害發生地點建鑫公司所簽訂契約僅係負責二十四小時
    排班輪值、公共設施巡查點檢維護、陪檢設備確認事項，是
    勞工宋建中所為協助遞送工具僅係友善行為，並非其職務上
    應做之行為，故本件並非職業災害，且於災害發生後，隨即
    向轄區警察局報案，並無違反上開規定之故意等語。
四、經查：
  (一)被告甲○○係被告誼光保全公司登記負責人，本件災害發生
    地點建鑫大樓為被告誼光保全公司與建鑫公司簽訂管理服務
    契約，由被告誼光保全公司提供機電管理服務之工作地點，
    而勞工宋建中為被告誼光保全公司僱用派駐建鑫大樓之駐衛
    警，於九十四年八月十七日上午十時三十分許，因在臺北市
    信義區○○路二十二號建鑫大樓二樓電梯出口處陪同臺灣全
    英防火工程股份有限公司（下稱全英公司）人員檢修排煙窗
    ，於協助遞交工具，不慎發生自鋁梯墜落，導致顱內出血死
    亡等情，為被告兼代表人甲○○所不否認，核與證人蔣念永
    之證詞相符，並有公司基本資料查詢、被告誼光保全公司九
    十四年十二月十九日函、臺灣臺北地方法院檢察署相驗屍體
    證明書等在卷可稽（見九十四年度相續字第二號卷第二二、
    二四、二七頁、相驗卷第二八頁），堪信為真。
  (二)被告誼光保全公司於勞工宋建中死亡後，並未向勞檢處通報
    乙節，復為被告兼代表人甲○○不否認，亦與證人蔣念永之
    證詞相符，且有勞檢處九十四年十一月二十三日北市勞檢一
    字第０九四三二九六八六００號函附卷可參（見相續卷第二
    二、十四頁），被告兼代表人甲○○雖辯稱案發後有向轄區
    警察局報案云云，惟按事業單位工作場所發生死亡之職業災
    害時，雇主應於二十四小時內報告檢查機構，勞工安全衛生
    法第二十八條第二項定有明文，而課以雇主上開通報之義務
    ；且向勞工安全檢查機構報告，乃使勞工安全檢查機構得以
    立即派員檢查，瞭解該職業災害勞工安全衛生之情況，以明
    職業災害發生之原因及責任，亦保障職業災害之勞工，自與
    警察機關之責不同，被告兼代表人以已有向警察機關報案為
    辯，自非可採，惟揆諸上開通報義務之規定，以事業單位工
    作場所發生死亡之職業災害為前提，是本件勞工宋建中死亡
    是否為職業災害，當屬首應認定者。
  (三)次按勞工安全衛生法所稱職業災害，謂勞工就業場所之建築
    物、設備、原料、材料、化學物品、氣體、蒸汽、粉塵等或
    作業活動及其他職業上原因引起之勞工疾病、傷害、殘廢或
    死亡；又本法第二條第四項所稱職業上原因，係指隨作業活
    動所衍生，於就業上一切必要行為及其附隨行為而具有相當
    因果關係者，勞工安全衛生法第二條第四項、勞工安全衛生
    法施行細則第四條分別定有明文。查被告誼光保全公司與建
    鑫公司就建鑫大樓之機電管理服務訂定管理服務契約，由被
    告誼光保全公司提供上開服務管理，而建鑫公司委託被告誼
    光保全公司管理之內容則為星期一至星期六上午八時起至下
    午五時止，由被告誼光保全公司派駐機電組長一名統籌各項
    服務處理及執行業務主臨時交付任務，另派駐機電員三名二
    十四小時排班輪值、公共設施巡查點檢維護、陪檢設備確認
    事項等，又本件進行維修事項係排煙窗檢修工程，由全英公
    司向建鑫公司承攬上開工程，並於當日派員前往維修等，有
    勞檢處九十五年四月十八日北市勞檢一字第０九五三一一一
    六六００號函檢附之管理服務契約暨附件報價單一紙、全英
    公司開立之統一發票一紙、周棟誠談話紀錄在本院卷足稽。
    而證人即建鑫公司經理丙○○於本院審理中證稱：機械設備
    如空調、水電等設備之每個月的檢修，大工程不負責修理，
    有關高壓電、空調主機、電梯維修等專業工程，由被告誼光
    保全公司派駐人員通知專業人員維修，本件是在維修一個消
    防設備，因為檢查消防系統後發現沒有辦法聯動啟動，所以
    由建鑫公司通知專業廠商來維修，報價單上的陪檢是被告誼
    光保全公司人員必須跟專業廠商告知是哪裡壞掉，由專業廠
    商負責維修，被告誼光保全公司人員必須在旁邊確認是否修
    好等語（見本院九十五年五月十七日審判筆錄第二至六頁）
    ，亦即勞工宋建中是依照前揭管理服務契約內容陪同並指明
    全英公司所指派之員工前往維修該公司向建鑫公司承攬消防
    系統之排煙窗維修工程，此維修工程之進行自非屬勞工宋建
    中之職業範圍，勞工宋建中所執行之職務僅係陪檢設備確認
    事項。
  (四)然勞工宋建中係於陪檢過程中因遞送工具而自鋁梯上墜落使
    頭部發生鈍傷併骨折而致顱內出血死亡乙節，為前開相驗屍
    體證明書詳載，並據勞檢處於職業災害報告書中認定，有前
    開勞檢處第0000000000０號函所附職業災害報告
    書附本院卷可參，是勞工宋建中在陪檢過程中所為遞送工具
    而爬上鋁梯之行為否亦屬其職業範圍，即有審究之餘。又前
    揭職業災害報告另認定勞工宋建中之死亡是屬於職業災害，
    而其認定之依據為證人周棟誠於談話紀錄中陳述遞料是誼光
    保全公司人員之業務範圍乙節，復據證人即勞檢處秘書乙○
    ○於本院審理中證述在卷（見本院九十五年五月十七日審判
    筆錄第八頁），並有上開勞檢處第0000000000０
    號函所附周棟誠談話紀錄供參，然證人丙○○於本院審理中
    證稱：誼光保全公司人員並不負責專業工程部分，只負責將
    專業人員帶到指定地點指出需要維修之處，並最後確認是否
    完成維修，最早的簽約並沒有提到誼光保全公司人員必須在
    專業廠商維修時提供協助，契約中也沒有提到這個，之後每
    年只是續約等語（見本院九十五年五月十七日審判筆錄第五
    、六頁），則對於被告誼光保全公司與建鑫公司契約內容之
    解釋，自應以建鑫公司主管丙○○所述與契約真意較為符合
    ，亦即被告誼光保全公司人員含勞工宋建中對於陪檢設備時
    ，並無協助遞送物料工具之義務。
  (五)且另案被告即被告誼光保全公司建鑫大樓現場副組長李俊宏
    亦於另案偵查中供稱：大樓排煙窗檢修並非其等之業務範圍
    ，其等只負責通報故障，由業者找原設備廠商檢修，並陪專
    業廠商到現場告知檢修，並沒有協助專業廠商遞料之義務，
    所以勞工宋建中只是應廠商要求幫忙拿東西，當天有兩組維
    修人員，其負責的維修部分先完成，之後其有到宋建中陪同
    檢修的地點等詞，此經本院調取臺灣臺北地方法院檢察署九
    十五年度偵字第五七三六號卷後核閱無誤；再參諸前揭勞檢
    處第0000000000０號函所附證人即全英公司指派
    前往建鑫大樓維修之技士劉昭課之談話紀錄稱：他到大建鑫
    大樓後通知周棟誠，周棟誠接待後隨即請機電人員上樓，宋
    建中即上樓帶領他前往維修地點，周棟誠即自行離去，施工
    中曾經請宋建中幫忙遞送物料及工具三次等節，亦即證人周
    棟誠並未在維修工程現場，而係由勞工宋建中帶領維修人員
    劉昭課前往，則對於現場維修情形，當以現場在場人員李俊
    宏、劉昭課所述為憑，且衡諸常情，建鑫公司既然已經將消
    防系統維修工程約定由全英公司承攬，則關於此維修工程應
    準備、進行之相關事項，自應由承攬人全英公司指派之人員
    完全負責，是勞工宋建中於維修現場對於全英公司技士劉昭
    課進行維修時協助遞送工具應屬人情之常的友善行為，並非
    屬其職業行為。
  (六)證人即勞檢處人員徐維聰雖於本院審理中陳稱：本件非屬善
    意行為或偶發行為，因為從勞檢處筆錄可知此次協助遞料行
    為為當日之第四次，而在前開管理服務契約所附報價單上也
    有提到協助的工作性質包括幫忙遞料等詞（見本院九十五年
    五月十七日審判筆錄第十頁），惟是否為友善行為或職業行
    為，應從契約及職業行為性質解釋，非單純從行為之次數以
    認定；且依據報價單上之記載僅為「機電員三名二十四小時
    排班輪值、公共設施巡查點檢維護、陪檢設備確認事項」，
    並無應協助專業廠商之記載；再從相關證人之談話筆錄、本
    院審理中證詞及前開管理服務契約暨所附報價單之解釋，勞
    工宋建中之遞送工具行為應屬人情上之協助，非屬職業行為
    ，均如前述，是證人徐維聰此部分證詞，應屬誤會。
  (七)末查，另案被告李俊宏為被告誼光保全公司承攬建鑫公司機
    電設備維護管理事務現場主管，因未對於勞工宋建中於高度
    二公尺以上位置從事大樓排煙窗檢修遞料作業，未設置相關
    防止墜落措施致勞工宋建中發生墜落災害死亡，而與被告甲
    ○○均涉刑法第二百七十六條第二項業務過失致人於死罪嫌
    、被告甲○○另涉違反勞工安全衛生法第三十一條第一項罪
    嫌、被告誼光保全公司則涉違反勞工安全衛生法第三十一條
    第二項罪嫌經臺北市政府勞工局移送臺灣臺北地方法院檢察
    署偵辦部分，業經該署檢察官以九十五年度偵字第五七三五
    、五七三六號為不起訴處分確定，其不起訴處分理由中亦認
    定勞工宋建中所為行為僅為善意行為，本件災害非屬職業災
    害等情，有該不起訴處分書可參。
五、綜上所述，被告兼代表人甲○○辯解：公司於災害發生後有
    向警局報案云云，雖非可採，然勞工宋建中之協助遞送工具
    行為既然僅係友善行為，並非其職業行為，則揆諸前開規定
    ，勞工宋建中因此死亡即非勞工安全衛生法所規定之職業災
    害，被告兼代表人甲○○所辯此並非職業災害等詞，即可採
    信。是公訴人認被告誼光保全公司、甲○○涉有違反勞工安
    全衛生法第二十八條第二項第一款之規定，應分別依同法第
    三十二條第一項第二款後段、第二項規定處罰等之主要論據
    ，既無從證明被告等確實涉及上開犯行，不能使本院得有罪
    之確信，此外，復查無其他積極證據足證被告等確有公訴人
    所指犯行，不能證明被告等犯罪，自應為被告等無罪判決之
    諭知。
據上論斷，應依刑事訴訟法第四百五十二條、第三百零一條第一
項前段，判決如主文。
本案經檢察官張書華到庭執行職務
中    華    民    國    95    年    7     月    12    日
                  刑事第四庭    審判長法  官  劉慧芬
                                      法  官  林麗真
                                      法  官  黎惠萍
上正本證明與原本無異。
如不服本判決，應於判決送達後10日內向本院提出上訴狀（應抄
附繕本）。告訴人或被害人如對於本判決不服者，應具備理由請
求檢察官上訴，其上訴期間之計算係以檢察官收受判決正本之日
期為準。
                                      書記官  楊麗娟
中    華    民    國    95    年    7     月    12    日


司法院資訊處製作；財團法人民間司法改革基金會備份。
